【裁判字號】    99,台上,2281
【裁判日期】    991209
【裁判案由】    拆屋還等地
【裁判全文】
最高法院民事判決            九十九年度台上字第二二八一號
上  訴  人  蕭黃濟
            蕭  茶
            蕭建仁
            蕭筠甄原名蕭雯玲.
            蕭靜雯
            蕭偉倫
            蕭吟雯
            邱麗聳
            蕭建信
            蕭家鐘
            蕭家福
共      同
訴訟代理人  郭登富律師
被 上訴 人  謝政諭
訴訟代理人  吳光陸律師
上列當事人間因拆屋還地等事件，上訴人對於中華民國九十九年
七月二十日台灣高等法院台中分院第二審判決（九十九年度上字
第一八五號），提起上訴，本院判決如下：
    主  文
原判決廢棄，發回台灣高等法院台中分院。
    理  由
本件被上訴人主張：伊所有彰化縣社頭鄉○○段八○一號土地所
有權應有部分二一○一分之八一一及同段八○二號土地權利範圍
全部（下稱系爭土地），為上訴人所有或部分繼承自其等被繼承
人蕭清四之地上物所占用。上訴人無權使用系爭土地，受有相當
於租金之不當得利，爰依民法第七百六十七條及第八百二十一條
之規定為請求等情，求為命上訴人拆除如原判決附圖（下稱附圖
）所示八○一號土地Ａ部分二五二．二○平方公尺及八○二號土
地上Ｂ部分三六．九五平方公尺、Ｃ部分七九五．二八平方公尺
、Ｄ部分一二○．○九平方公尺、Ｅ部分二四六．四九平方公尺
、Ｇ部分八八．九○平方公尺、Ｈ部分二七．一二平方公尺、Ｉ
部分二．四四平方公尺之地上物，返還系爭土地予被上訴人及其
他共有人，及自民國九十八年五月二十一日起至交還土地日止，
按年連帶給付被上訴人新台幣（下同）四萬三千七百二十元之判
決。又主張如認上訴人因租賃關係而得使用系爭土地，併依民法
第四百二十五條之一第二項之規定請求等情，求為命上訴人連帶
給付同額租金之判決。
上訴人則以：系爭土地係蕭清四於六十一年間出資向訴外人蕭張
類、蕭長齡購買，因地目為「田」，而登記於具自耕農身分之妻
即上訴人蕭黃濟名下，其後蕭清四於其上搭建系爭建物，依民法
第四百二十五條之一第一項之規定，推定建物或土地之受讓人與
讓與人間，有租賃關係；蕭黃濟同意蕭清四在系爭土地上搭蓋系
爭建物，蕭清四以繳納地價稅及相關費用作為使用土地之代價，
應類推適用民法第四百二十五條第一項、第四百二十五條之一第
一項前段、第四百二十六條之一、強制執行法第九十八條第一項
及第二項等規定，為有償之租賃關係；拆除系爭建物對房屋所有
人及社會經濟均屬不利，應容許兩造先協議土地租金數額，於系
爭建物使用期限內，繼續存在於系爭土地上；系爭土地非繁榮地
段，出入仰賴伊興建之狹窄橋樑，以年息百分之五計算不當得利
，容有未當等語，資為抗辯。
原審維持第一審所為上訴人敗訴之判決，駁回其上訴，無非以：
系爭土地於六十二年二月二十四日由蕭張類、蕭長齡移轉登記予
蕭黃濟，七十五年間由蕭金塗拍定，再轉讓予劉明清，劉明清因
遭強制執行，系爭土地於九十八年五月二十一日，由被上訴人承
受。系爭土地除Ｆ部分地上物經執行法院點交被上訴人外，其餘
地上物占用系爭土地之面積詳如附圖Ａ、Ｂ、Ｃ、Ｄ、Ｅ、Ｇ、
Ｈ、Ｉ部分所示。其中Ｇ、Ａ建物為蕭清四所建，蕭清四為蕭黃
濟之夫，上訴人蕭茶、蕭建仁、蕭家福、蕭建信、蕭家鐘之父，
上訴人蕭筠甄、蕭靜雯、蕭偉倫、蕭吟雯之祖父，上訴人邱麗聳
之公公，有複丈成果圖、房屋稅籍證明、照片、蕭清四繼承系統
表、戶籍謄本、土地登記簿及台灣彰化地方法院民事執行處函等
件可稽，復為兩造所不爭執，堪信為真實。雖系爭土地於六十五
年間之航照圖雖未有附圖Ｃ、Ｄ、Ｈ、Ｉ建物，然上訴人堅稱該
建物為蕭清四所興建，而由伊等繼承。蕭清四雖於六十五年間死
亡，不無於死亡前出資興建，迄航照圖拍攝後，始竣工完成。被
上訴人既無法舉證，尚難遽認該建物非蕭清四所建。又系爭土地
於六十二年二月二十四日登記為蕭黃濟所有，自難否定登記之效
力。上訴人雖辯稱：系爭土地為蕭清四所購，因不具自耕農身分
，而以蕭黃濟名義登記云云，因未舉證證明，且未提起塗銷登記
之訴，獲有勝訴判決確定，所辯不足採取。縱認系爭土地為蕭清
四出資購買，但既登記為蕭黃濟所有，應屬蕭清四婚姻中贈與，
依當時民法第一千零十七條第一項之規定，為蕭黃濟之原有財產
，自非蕭清四所有。況參照民法親屬編施行法第六條之一規定之
法理，蕭清四死亡後，既仍登記蕭黃濟所有，應認非蕭清四所有
。上訴人未舉證證明系爭土地之地價稅及其他相關費用由蕭清四
繳納，縱蕭清四有繳納，其與蕭黃濟為夫妻，同居共財，支出共
同生活費用，難認因此成立租賃關係。又蕭清四當時縱獲蕭黃濟
同意，使用系爭土地，使用借貸效力仍不及於系爭土地之受讓人
，無民法第四百二十五條第一項之適用。蕭清四之繼承人即上訴
人對於系爭土地仍屬無權占用。系爭建物為蕭清四所有，系爭土
地為蕭黃濟所有，於系爭土地所有權移轉時，無法推定土地受讓
人與建物所有人間，在房屋得使用期限內，有租賃關係，上訴人
主張有權占有系爭土地，並無可採。又系爭建物興建於系爭土地
設定抵押權之前，且始終無建物與土地同屬一人之情形，無從併
付拍賣，亦無社會經濟考量餘地，被上訴人請求上訴人返還系爭
土地，要無違誤。查系爭建物面積如附圖所示，其坐落之系爭土
地位於彰化縣社頭鄉，九十六年一月當期申報地價均為每平方公
尺二百八十元，地目均為田，八○一號土地面積為八二○. 八一
平方公尺，權利範圍二一○一分之八一一，八○二號土地面積為
二九八三．八九平方公尺，權利範圍全部，當期申報總價為九十
二萬四千二百零四元（計算式：【280820.81811/2101 】＋
【2802983.89】＝924,204，元以下四捨五入 ）。系爭土地附
近為農地，有一簡易橋樑連接草仔埤巷與外聯繫，距離聯外道路
中山路約五分鐘路程，非屬繁榮，本院斟酌該基地位置、工商業
繁榮程度、上訴人利用土地之經濟價值及所受利益，認相當於租
金之不當得利，以系爭土地申報總價額年息百分之五計算，乃屬
允當。被上訴人於九十八年五月二十一日取得系爭土地所有權，
其得請求上訴人自該時起至交還土地之日止，按年給付被上訴人
相當於租金之利得四萬六千二百十元（計算式：【88,7155%】
＋【835,4895% 】＝46,210元以下四捨五入）。綜上，被上訴
人請求上訴人拆除系爭建物，返還系爭土地，及給付相當租金之
不當得利，均有理由，應予准許等詞，為其判斷之基礎。
按民法親屬編施行法第六條之一規定，七十四年六月四日以前結
婚，並適用聯合財產制之夫妻，於婚姻關係存續中以妻之名義在
同日以前取得不動產，於本施行法八十五年九月六日修正生效一
年後（按該條於八十五年九月二十五日公布，同年月二十七日生
效，一年緩衝期間自八十五年九月二十七日起算），適用七十四
年民法親屬編修正後第一千零十七條規定，限於下列兩種情形，
即（一）婚姻關係尚存續中且該不動產仍以妻之名義登記者；（
二）夫妻已離婚而該不動產仍以妻之名義登記者。如於上開施行
法修正公布生效前，夫或妻之一方已死亡，即無婚姻關係存續，
該不動產仍以妻之名義登記者，因非屬該施行法第六條之一規定
之情形，自無該條適用之餘地。蓋此涉及繼承問題，關係複雜，
且與第三人權義影響重大，故仍適用七十四年民法親屬編修正前
即十九年十二月二十六日制定之民法第一千零十七條之規定，以
認定不動產所有權之歸屬。又十九年十二月二十六日制定之民法
第一千零十七條規定：「聯合財產中，妻於結婚時所有之財產，
及婚姻關係存續中因繼承或其他無償取得之財產，為妻之原有財
產，保有其所有權（第一項）。聯合財產中夫之原有財產及不屬
於妻之原有財產之部分，為夫所有（第二項）。由妻之原有財產
所生之孳息，其所有權歸屬於夫（第三項）。」，查系爭土地在
蕭清四與其妻蕭黃濟婚姻關係存續中，於六十二年二月二十四日
登記為蕭黃濟名義，蕭清四於民法親屬編施行法第六條之一公布
施行前之六十五年間死亡，系爭土地未回復登記為蕭清四所有，
為原審合法確定之事實，依上說明，即應適用十九年十二月二十
六日制定之民法第一千零十七條規定，認定系爭土地歸屬於夫即
蕭清四所有。原審認應依民法親屬編施行法第六條之一之法理，
認屬蕭黃濟所有，適用法律非無違誤。次按房屋與基地同屬一人
所有，先後或同時出賣與二人時，房屋在性質上不能與基地使用
權分離而存在，亦即使用房屋必須使用該房屋之地基，故土地及
房屋同屬一人，而將土地及房屋分開同時或先後出賣，其間雖無
地上權設定，然除有特別情事，可解釋為當事人之真意，限於賣
屋而無基地之使用外，均應推斷土地承買人默許房屋承買人繼續
使用土地（見本院四十八年台上字第一四五七號判例）。原審認
系爭建物為蕭清四生前所興建，果若為真，則系爭土地及其上之
系爭建物顯然同屬蕭清四一人所有，被上訴人嗣後受讓系爭土地
，原審謂不得推定在系爭建物使用期限內有租賃關係存在，亦有
適用法規不當之違背法令。上訴論旨，指摘原判決不當，求予廢
棄，非無理由。
據上論結，本件上訴為有理由。依民事訴訟法第四百七十七條第
一項、第四百七十八條第二項，判決如主文。
中    華    民    國  九十九  年   十二   月    九    日
                      最高法院民事第二庭
                          審判長法官  吳  正  一  
                                法官  葉  勝  利  
                                法官  阮  富  枝  
                                法官  許  澍  林  
                                法官  吳  麗  女  
本件正本證明與原本無異
                                      書  記  官  
中    華    民    國  九十九  年   十二   月   十五   日
                                                      V

司法院資訊處製作；財團法人民間司法改革基金會備份。
